臺灣臺中地方法院民事判決
110年度訴字第611號
原      告  曾厚忠  

訴訟代理人  王錦昌律師
被      告  劉明智  
上列當事人間請求分割共有物事件，本院於民國110年9月7日言
詞辯論終結，判決如下：
    主      文
兩造共有坐落臺中市○區○○○○段○○○○○○地號土地及其上鐵柱雨棚
地上物，依下列方法分割：如附圖編號B部分面積五十四平方公
尺土地及其上鐵柱雨棚地上物，分歸原告取得，編號A部分面積
五十四平方公尺土地及其上鐵柱雨棚地上物，分歸被告取得。
訴訟費用由被告負擔二分之一，餘由原告負擔。
　　事實及理由
壹、程序方面：
    按訴狀送達後，原告不得將原訴變更或追加他訴，但請求之
    基礎事實同一，不在此限。不變更訴訟標的，而補充或更正
    事實上或法律上之陳述者，非為訴之變更或追加；民事訴訟
    法第255條第1項第2款、第256條分別定有明文上。經查，原
    告起訴時原聲明：「准將坐落臺中市○區○○○○段000000000 
    地號面積108 平方公尺（下稱系爭土地）為原物分割。分割
    方法：㈠地籍圖謄本（見本院中司調字卷第15頁）所示編號A
     土地（面積以實測為準）仍維持共有。㈡其餘部分則按應有
    部分分配予兩造單獨所有，其分割位置除將編號B土地（面
    積以實測為準）分給原告外，其餘原告應分得部分，其位置
    原告無意見。」（本院中司調卷第13頁），嗣分別於民國11
    0年4月8日以民事準備書狀㈠，請求將兩造在系爭土地上共有
    之鐵柱遮雨棚地上物併予分割，請求之社會事實為同一，主
    要爭點、證據資料均具共通性，原告所為之訴之追加，依民
    事訴訟法第255 條第1項第2款規定，自應准許。另原告於同
    年9月7日以言詞變更聲明為：「准將系爭土地及其上之地上
    物為原物分割。分割方法：㈠臺中市中山地政事務所收件日
    期文號110年5月4日山土測字第044800號複丈成果圖（下稱
    附圖）編號B 部分土地（面積54平方公尺）及其上之地上物
    分歸原告所有。㈡附圖編號A 部分土地（面積54平方公尺）
    及其上之地上物分歸被告所有。」（見本院卷第55、167頁
    ），核屬更正事實上或法律上之陳述，非為訴之變更或追加
    ，揆諸民事訴訟法第256 條規定，亦應准許。
貳、實體方面：
一、原告主張：
　  系爭土地及其上供停車使用之鐵柱遮雨棚地上物（下稱系爭
    地上物）為兩造共有，應有部分各2分之1，並無法令另有規
    定或使用目的不能分割之情形，兩造亦未以契約訂有不分割
    期限之約定，故依民法第823條第1項規定訴請分割。因系爭
    土地後方之同段148-6地號土地為原告配偶即訴外人宋錫珍
    所有，亦即同段148-6地號土地連接系爭土地如附圖編號B部
    分所示土地部分，為此原告主張將附圖編號B部分土地及其
    上地上物分歸原告取得，以便此2筆土地連結而合併使用，
    並可通行仁和路。雖被告稱附圖編號B部分土地右下方之同
    段148-2地號土地為被告配偶即訴外人曾香盡所有，但曾香
    盡所有土地與系爭土地並未相鄰，其間尚有其他土地阻隔，
    亦無近路相通。由上可知，將附圖編號B部分土地分歸原告
    所有，能滿足及增加原告地利之需求，且對分得附圖編號A
    部分土地之被告，亦無損害，被告主張應將附圖編號B部分
    土地分歸其取得之方案，實損人又不利己。為此，依民法第
    823條第1項規定，提起本件訴訟等語。並聲明：准將系爭土
    地及其上之地上物為原物分割。分割方法：㈠附圖編號B部分
    土地（面積54平方公尺）及其上之地上物分歸原告所有。㈡
    附圖編號A部分土地（面積54平方公尺）及其上之地上物分
    歸被告所有。
二、被告則以：
　  被告不同意原告所提分割方案，附圖編號B 部分土地及其上
    地上物應分歸被告所有，因除同段148-6、148-10地號土地
    為原告所有外，從同段148-2 至148-5及148-7至148-9 地號
    之土地所有人均同意合建大樓，且原告主張分得附圖編號B
    部分土地，實未考量被告配偶曾香盡所有同段148-2地號土
    地，位在原告之配偶宋錫珍新購之同段148-6地號土地領域
    內（即土地後方），被告希望分到附圖編號B部分土地，不
    同意該部分土地分給原告等語，資為抗辯。
參、本院得心證之理由：
一、各共有人，除法令另有規定外，得隨時請求分割共有物，但
　　因物之使用目的不能分割或契約訂有不分割之期限者，不在
    此限，民法第823 條第1 項定有明文。又按稱不動產者，謂
    土地及其定著物，民法第66條第1項亦規定甚明，即我國民
    法就不動產係採土地及其定著物之二分法，及土地及其定著
    物係分屬二個所有權。本件原告主張系爭土地及其上以搭建
    之鐵柱遮雨棚地上物）均為兩造所共有，應有部分均各為二
    分之一，為被告所不爭執，且系爭土地屬都市計畫範圍內之
    第一種商業區，無不能分割之情事，有系爭土地登記謄本、
    臺中市政府都市發展局110年3月16日中市都測字第11000427
    07號函、臺中市清水地政事務所110年3月3日中山地所一字
    第1100002032號函在卷可憑（見本院卷第31至33頁）。此外
    ，兩造並未約定不為分割，是原告請求分割系爭土地及系爭
    地上物，自無不合。
二、共有物之分割方法不能協議決定，或於協議決定後因消滅時
    效完成經共有人拒絕履行者，法院得因任何共有人之請求，
    命為下列之分配：一、以原物分配於各共有人，民法第824 
    條第2 項第1 款定有明文。又按裁判分割共有物，屬形成判
    決，法院定共有物之分割方法，應斟酌各共有人之意願、共
    有物之性質、經濟效用、共有土地之使用現況，並顧及分割
    後全體共有人之利益等，而本其自由裁量權為公平合理之分
    配，不受任何共有人主張之拘束。經查：系爭土地為長條形
    ，前方即北側臨仁和路，後方即南側臨私設巷道，其上有鐵
    柱遮雨棚地上物，現作為出租停車場使用等情，有本院勘驗
    筆錄及現場照片等在卷可稽（見本院卷第141至151頁）。又
    系爭土地北側臨仁和路，西側比鄰原告所有臨仁和路之同段
    146-121地號土地，東側比鄰原告配偶宋錫珍與他人共有之
    同段146-124地號土地，南側則比鄰同段148-46與同段148-3
    9、148-9、148-8、148-7、148-6、148-5、148-4、148-3地
    號等8筆土地，且部分或全部土地為倒L型之私設巷道，其中
    同段148-6地號土地為原告配偶宋錫珍所有等情，為兩造所
    不爭執，並有上開土地登記謄本及現場照片可佐（本院卷第
    81至98、147至149、175頁）。另兩造同意同段148-46地號
    土地之私有巷道直線延伸至系爭土地部分，毋庸保持共有，
    系爭土地應予均分，亦有本院言詞辯論筆錄可參（本院卷第
    53頁）。本院考量被告配偶曾香盡所有同段148-2地號土地
    並未與系爭土地相鄰，被告無論分得附圖編號A或B部分土地
    ，均無法與其配偶曾香盡所有同段148-2地號土地合併使用
    ；然原告分得附圖編號B部分土地後，即可與其配偶宋錫珍
    所有同段148-6地號土地合併使用，有利土地之利用，是本
    院認原告之分割方案，即附圖編號B部分土地及其鐵柱遮雨
    棚地上物分歸原告所有，附圖編號A部分土地及其鐵柱遮雨
    棚地上物分歸被告所有之分割方案自足採酌。
三、綜上所述，本院認為系爭土地之分割方式，以被告所主張之
    方案，即附圖編號B部分面積54平方公尺及其上鐵柱雨遮地
    上物分歸原告取得，附圖編號A部分面積54平方公尺及其上
    鐵柱雨遮地上物分歸被告取得為可採，爰諭知如主文第1 項
    所示。
四、因共有物分割事件涉訟，由敗訴當事人負擔訴訟費用顯失公
    平者，法院得酌量情形，命勝訴之當事人負擔其一部，民事
    訴訟法第80條之1 設有規定。本件為共有物分割事件，在性
    質上並無訟爭性，縱令兩造互易其地位，裁判結果仍無不同
    ，故由原告負擔全部費用，顯有失公平，是本院酌量兩造之
    情形，認訴訟費用宜由各當事人依其就系爭土地之原應有部
    分比例分擔，爰諭知如主文第2 項所示。
五、兩造其餘訴訟資料及攻擊防禦方法，經本院審酌後，認與判
    決結果尚不生影響，無逐一論述之必要，附此敘明。
六、訴訟費用負擔之依據：民事訴訟法第80條之1 。
中　　華　　民　　國　　110 　年　　10　　月　　7 　　日
                  民事第三庭  法  官  廖純卿
正本係照原本作成。                                       
如對本判決上訴，須於判決送達後20日內向本院提出上訴狀。如
委任律師提起上訴者，應一併繳納上訴審裁判費。
中　　華　　民　　國　　110 　年　　10 　　月　　7　　日
                              書記官  楊雯君